ACORDAO-COMPLETO-2384033

ACÓRDÃO 9462/2020 ATA 31/2020 - SEGUNDA CÂMARA

VISTOS, relatados e discutidos estes autos de representação formulada pelo Conselho Regional de Odontologia de Santa Catarina sobre a irregularidade perpetrada por Murilo Rosa, como então presidente da entidade, em face da contratação da Pedro Miranda Savi - EPP para o fornecimento da outorga de uso do software intitulado como "Harpia Sistema de Fiscalização", por dispensa de licitação, em três oportunidades consecutivas;
	ACORDAM os Ministros do Tribunal de Contas da União, reunidos em Sessão da 2ª Câmara, ante as razões expostas pelo Relator, em:
	9.1. conhecer da presente representação, por atender aos requisitos de admissibilidade previstos nos arts. 235 e 237, VI, do RITCU, para, no mérito, considerá-la parcialmente procedente;
	9.2. rejeitar as razões de justificativa oferecidas por Murilo Rosa;
	9.3. aplicar em desfavor de Murilo Rosa a multa prevista no art. 58, II, da Lei n.º 8.443, de 1992, sob o valor de R$ 10.000,00 (dez mil reais) , com a fixação do prazo de 15 (quinze) dias, contados da notificação, para que comprove, perante o Tribunal (art. 214, III, "a", do RITCU) , o recolhimento da dívida ao Tesouro Nacional, com a atualização monetária, na forma da legislação em vigor;
	9.4. autorizar, caso requerido, nos termos do art. 26 da Lei nº 8.443, de 1992, e do art. 217 do RITCU, o parcelamento da dívida fixada por este Acórdão em até 36 (trinta e seis) parcelas mensais e sucessivas, com a atualização monetária e os correspondentes acréscimos legais, esclarecendo ao responsável que a falta de pagamento de qualquer parcela importará no vencimento antecipado do saldo devedor, sem prejuízo das demais medidas legais;
9.5. determinar o eventual desconto da aludida dívida nos vencimentos do aludido responsável, se ele ostentar a condição de servidor federal, em sintonia, por analogia, com os arts. 45 e 46 da Lei n.º 8.112, de 1990; sem prejuízo de autorizar, desde logo, a cobrança judicial da dívida fixada por este Acórdão, nos termos do art. 28, II, da Lei n.º 8.443, de 1992, diante do não atendimento à notificação; 
	9.6. enviar a cópia deste Acórdão, com o Relatório e a Proposta de Deliberação, ao Conselho Regional de Odontologia de Santa Catarina, para ciência e adoção das providências cabíveis; e
9.7. arquivar o presente processo, sem prejuízo da multa aplicada pelo item 9.3 deste Acórdão.

Representação apresentada pelo Conselho Regional de Odontologia de Santa Catarina  irregularidades em contratação por inexigibilidade.

Segunda Câmara

3. Responsável: Murilo Rosa (CPF XXX.404.629-XX).

13.1. Ministros presentes: Ana Arraes (Presidente), Augusto Nardes, Aroldo Cedraz e Raimundo Carreiro.
13.2. Ministros-Substitutos presentes: Marcos Bemquerer Costa e André Luís de Carvalho (Relator).

ACORDAO-COMPLETO-2474271

Acórdão 8277/2021 - Segunda Câmara

ACORDAO-COMPLETO-2500740

Acórdão 17145/2021 - Segunda Câmara

ANDRÉ DE CARVALHO

Trata-se de representação formulada pelo Conselho Regional de Odontologia de Santa Catarina sobre a irregularidade perpetrada por Murilo Rosa, como então presidente da entidade, em face da contratação da Pedro Miranda Savi - EPP para o fornecimento da outorga de uso do software intitulado como "Harpia Sistema de Fiscalização", por dispensa de licitação, em três oportunidades consecutivas.
2. 	Após a análise final do feito, o auditor federal da Selog lançou o seu parecer conclusivo à Peça 58, com a anuência dos dirigentes da unidade técnica (Peças 59-60) , nos seguintes termos:
	" (...) Fase do Contrato
	1º Contrato, celebrado em 25/9/2017 e rescindido em 27/9/2018 (peça 5, p. 41) ; 2ª Contrato, celebrado em 29/11/2018 e rescindido em 1º/3/2019 (peça 6, p. 47) ; e 3º Contrato, celebrado em 11/3/2019, em processo de rescisão (peça 57, p. 71) .
	B. Momento Processual
	1. Promovida a audiência do responsável, Sr. Murilo Rosa, para apresentação de razões de justificativa quanto às questões suscitadas a partir da análise das alegações do representante e demais questões levantadas por esta Unidade Técnica, passa-se a analisar as respostas apresentadas, tópico a tópico, conforme transcrição/contextualização a seguir.
	(...) 
	E. Exame Técnico
	2. Da análise do presente processo, depreende-se que a empresa Pedro Miranda Savi EPP foi contratada em três diferentes ocasiões pelo CRO-SC, para fornecimento do mesmo objeto, qual seja, a outorga do uso do software denominado 'Harpia Sistema de Fiscalização'.
	3. O software é de autoria da empresa Pedro Miranda Savi EPP (nome de fantasia: Boost - Inteligência para Conselhos) , o que a qualificaria como fornecedora exclusiva do produto, conforme atestado concedido pela Associação Catarinense de Tecnologia (Acate) , em 21/1/2019 (peça 42) , e teria por finalidade 'aumentar a produtividade de fiscalização/denúncias/processos, bem como o gerenciamento destas atividades pelos servidores encarregados de cada setor' (peça 2, p.45) .
	4. Conforme o demonstrado no quadro a seguir, o primeiro contrato foi celebrado em 25/9/2017, com base no art. 25 da Lei 8.666/1993, por inexigibilidade (peça 5, p. 41 a 65) .  O segundo contrato foi assinado em 29/11/2018, agora em caráter emergencial, tendo por fundamento o art. 24, inciso IV, da Lei 8.666/1993 (peça 6, p. 41 a 64) . O terceiro contrato, ora em processo de rescisão, foi celebrado em 11/3/2019, também por inexigibilidade:
	Contrato
	Vigência Prevista
	Tipo
	Localização

	1º Contrato
25/9/2017
	25/9/2017 a 25/9/2018
	Inexigibilidade
art. 25, inciso I da Lei 8.666/1993
	peça 5, p. 41
  peça 5, p. 31*

	2º Contrato
29/11/2018
	29/11/2018 a 25/3/2019
	Emergencial
art. 24, inciso IV da Lei 8.666/1993
	peça 6, p. 47
      peça 17, p155**

	3º Contrato
11/3/2019
	11/3/2019 a 10/3/2020
	Inexigibilidade
art. 25, inciso I da Lei 8.666/1993
	   peça 57, p. 71
      peça 43, p. 3***

*1º Contrato rescindido em 27/9/2018. ** 2º Contrato rescindido em 1º/3/2019. *** 3º Contrato em processo de rescisão.
	5. Instado em audiência a se manifestar a respeito das irregularidades apontadas pela representante (peça 29) , o responsável trouxe aos presentes autos suas razões de justificativa (peça 31) a respeito dos questionamentos a seguir relacionados. Conforme o disposto no Ofício 1.310/2019-TCU/Selog (peça 29) , foram apontados dezesseis questionamentos, classificados na presente instrução, para um melhor entendimento, em três áreas temáticas, quais sejam, 'I. Primeiro contrato' (nove quesitos) , 'II. Segundo contrato' (um quesito) e 'III. Aspectos gerais' (seis quesitos) :
	I. Primeiro contrato
	a) não acolhimento de recomendação da Comissão de Licitação, no sentido de que fossem apresentados novos orçamentos para a aquisição (item 'b' do Ofício 1.310/2019-TCU/Selog) ;
	b) ausência do atestado ou declaração de exclusividade do fornecedor, como determina o art. 25 da Lei 8.666/1993 (item 'c' do Ofício 1.310/2019-TCU/Selog) ;
	c) ausência de justificativas para a contratação dos serviços (item 'd' do Ofício 1.310/2019-TCU/Selog) ;
	d) ausência de análise jurídica da contratação, como previsto no art. 38, inciso VI, da Lei 8.666/1993 (item 'g' do Ofício 1.310/2019-TCU/Selog) ;
	e) ausência de publicidade no Diário Oficial da União da ratificação de inexigibilidade de Licitação, como previsto no art. 26 da Lei 8.666/1993 (item 'e' do Ofício 1.310/2019-TCU/Selog) ;
	f) ausência de publicidade no Diário Oficial da União do extrato de contrato, nos termos do art. 61, parágrafo único, da Lei 8.666/1993 (item 'f' do Ofício 1.310/2019-TCU/Selog) ;
	g) ausência de pesquisa de preços atinente à contratação efetivada, nos termos do art. 26, inciso III, do parágrafo único da Lei 8.666/1993 (item 'i' do Ofício 1.310/2019-TCU/Selog) ;
	h) não explicitação das razões para a escolha do fornecedor (item 'j' do Ofício 1.310/2019-TCU/Selog) ;
	i) rescisão do primeiro contrato celebrado em 25/9/2017 com data posterior à expiração de sua vigência (item 'n' do Ofício 1.310/2019-TCU/Selog) .
	II. Segundo contrato
	a) vigência retroativa do segundo contrato assinado em 29/11/2018 e serviços prestados sem cobertura contratual (item 'l' do Ofício 1.310/2019-TCU/Selog) .
	III. Aspectos gerais
	a) inexigir e dispensar licitação fora das hipóteses previstas nos arts. 25 e 26 da Lei 8.666/1993 (item 'a' do Ofício 1.310/2019-TCU/Selog) ;
	b) contratar, com dispensa de licitação e posteriormente com inexigibilidadade de licitação a mesma empresa (Boost - Inteligência para Conselhos, nome de fantasia de Pedro Miranda Savi EPP) , em afronta aos arts 3º, 24 e 26 da Lei 8.666/1993 (item 'k' do Ofício 1.310/2019-TCU/Selog) ;
	c) morosidade na rescisão dos contratos firmados com a fornecedora do software (item 'o' do Ofício 1.310/2019-TCU/Selog) ;
	d) decisão de reincidir no mesmo tipo de contratação (item 'p' do Ofício 1.310/2019-TCU/Selog) ;
	e) ausência de cobertura contratual, de 24/9 a 25/11/2018, para a prestação dos serviços pela fornecedora do software (item 'm' do Ofício 1.310/2019-TCU/Selog) ; e
	f) manutenção de relacionamento pessoal com o fornecedor (item 'q' do Ofício 1.310/2019-TCU/Selog) .
	6. Passamos a analisar a seguir as razões de justificativa apresentadas pelo responsável, em cumprimento à audiência emanada deste Tribunal.
	IV) Análise da audiência
	IV.1 Primeiro contrato celebrado em 25/9/2017
	Primeiro contrato - item 'a' (item 'b' do Ofício 1.310/2019-TCU/Selog) 
	a) não acolhimento de recomendação da Comissão de Licitação designada pela Portaria CRO/SC 14/2017, dada a existência de uma única proposta de preço, no sentido de que fossem apresentados novos orçamentos para a aquisição de licenças do direito de uso do software denominado 'Harpia Sistema de Fiscalização', conforme consta da Ata CRO/SC n. 4, do dia 6/9/2017.
	Razões de justificativa
	7. Diferente do alegado pelo representante, não há que se mencionar a ocorrência de ausência de acolhimento quanto a recomendação da Comissão, posto que, de acordo com o documento denominado de 'Informação' (peça 14, p. 7) , constata-se uma errata na data dos documentos (Despacho da Comissão de Licitação e Ratificação de Inexigibilidade de Licitação) , outrora datados de 6/9/2017, contudo tais documentos seriam datados de 13/9/2017.
	8. Assim, ficaria demonstrado que não houve descumprimento da recomendação da Comissão de Licitação, visto que foram juntados novos orçamentos, para posterior adoção de decisão de contratação.
	Análise
	9. Ao tratar do Processo de Licitação 33/2017, referente à aquisição de uso do software denominado 'Harpia Sistema de Fiscalização', considerando que fora juntado somente um único orçamento para a definição da estimativa de custos, a comissão de licitação do CRO/SC solicitou do setor de licitações providências no sentido de apresentar novos orçamentos, para serem apreciados na reunião semanal seguinte da Comissão (peça 2, p. 14) .
	10. Com relação às datas apostas nos documentos, pertinentes os esclarecimentos trazidos aos autos pelo representado.
	11. De fato, no mencionado documento 'Informação' (peça 14, p. 7) , há a informação de que tanto o despacho da Comissão de Licitação (peça 2, p. 16 a 19) quanto a Ratificação de Inexigibilidade de Licitação (peça 2, p. 16 a 19) estão incorretamente datados, respectivamente, de 6 e 8/9/2017. Verifica-se, portanto, que a data correta dos dois documentos, conforme o disposto na errata (peça 14, p.7) , seria de 13/9/2019.
	12. Contudo, verifica-se que inexistem nos autos indicações que comprovassem, de forma cabal, a exclusividade da empresa no fornecimento requerido pelo CRO/SC e, por conseguinte, a inviabilidade de competição, condição essencial para inserção da aquisição como aquelas passíveis de inexigibilidade de licitação, conforme o previsto nos arts. 25 e 26 da Lei 8.666/1993.
	13. Para que a administração pública adquira bens e serviços por inexigibilidade de licitação é preciso que se esgotem e se registrem, no processo administrativo de aquisição, todos os esforços requeridos pela Lei de Licitações, no sentido de que se comprove, de forma inquestionável, a inviabilidade de competição.
	14. A regra é sempre a licitação, visando a obtenção da proposta mais vantajosa para a administração e a igualdade de oportunidade de participação de fornecedores interessados e aptos a fornecerem seus produtos ou serviços à administração pública. A contratação direta sem licitação, via dispensa ou via inexigibilidade, é exceção. A licitação somente é inexigível quando inviável a competição. Em havendo a viabilidade de competição, ainda que mínima, é obrigatória a adoção da licitação.
	15. Como previsto no parágrafo único do art. 26 da Lei 8.666/1993, o processo de inexigibilidade será instruído, como condição sine qua non para a contratação, com as razões da escolha do fornecedor ou executante e as justificativas para o preço apresentado por esse único fornecedor.
	16. O próprio CRO/SC, por meio do Relatório de Processos Administrativos, de 27/8/2018 (produzido pela Sra. Grazielle Debertoli de Faria, Gerente do Setor de Licitação, Compras e Manutenção) , ao analisar a presente contratação, de 25/9/2017, entendeu que, diante das irregularidades verificadas, o contrato deveria ser considerado nulo e deveria ser 'providenciado novo processo administrativo para contratação dos mencionados serviços através da modalidade Pregão Eletrônico' (peça 3, p. 41) .
	17. Assim, as alegações trazidas aos autos com relação ao presente ponto não foram suficientes para elidir a questão, na medida em que, em afronta aos arts. 25 e 26 da Lei 8.666/1993, não restou comprovada, no processo administrativo que deu origem ao contrato de 25/9/2017, a própria inviabilidade de competição, que motivaria a inexigibilidade de licitação, assim como as justificativas para o orçamento apresentado pelo contratado, com base em pesquisas de preços praticados no mercado.  
	Primeiro contrato - item 'b' (item 'c' do Ofício 1.310/2019-TCU/Selog) 
	b) não apresentação pela contratada de atestado ou declaração fornecido por entidade da área que comprovasse a exclusividade da empresa no fornecimento requerido pelo CRO/SC como determina o art. 25 da Lei 8.666/1993.
	Razões de justificativa
	18. Em atendimento à audiência promovida por esta Corte de Contas o representado informou que, de fato, face à inexistência, na oportunidade, de pessoal capacitado na condução das tarefas no Setor de Licitações e Contratos Administrativos, desconhecia-se, por questões já apresentadas no item 1 da resposta à demanda deste Tribunal, a necessidade de juntada de atestado ou declaração quanto à exclusividade, o que fora solucionado a posteriori, quando da contratação da empregada Grazielle, resultando na rescisão deste contrato. 
	19. Assim, segundo o representado, ficou demonstrado que tanto os envolvidos na condução do processo quanto a sua própria pessoa, na figura de presidente da entidade, não agiram de maneira dolosa.
	20. De acordo ainda com o então dirigente do CRO/SC, o mesmo entendimento se aplicaria aos itens 'f' (ausência de publicidade no Diário Oficial da União do extrato de contrato) , e 'g' (ausência de justificativa para o preço imposto pelo fornecedor) da audiência originada do TCU (vide item I desta instrução) .
Análise
	21. As informações trazidas aos autos não justificam a ausência de procedimentos essenciais inerentes à condução do processo de aquisição do software denominado 'Harpia Sistema de Fiscalização', por inexigibilidade de licitação.
	22. À vista da natureza autárquica dos conselhos de fiscalização profissional, entendimento pacificado pelo Supremo Tribunal Federal (MS 21.797-9, Diário de Justiça de 18/5/2001, RE 713084-DF, Diário de Justiça de 14/1/2012) , sujeita-se o CRO/SC à observância da legislação de licitações e contratos aplicável à Administração Pública Federal, consoante amplamente assentado na jurisprudência do TCU (Acórdão 1623/2013-TCU-Plenário, relator: Ministro Substituto Augusto Sherman, dentre outros) . Nesse sentido, o próprio representado reconheceu que, na condução do referido processo de aquisição, por alegado desconhecimento, deixaram de ser observados os procedimentos essenciais previstos nos arts. 25, inciso I (comprovação de exclusividade da empresa a ser contratada por meio de atestado) , 26, inciso III (justificativa para o preço imposto pelo fornecedor) , e 61, parágrafo único (publicação resumida do instrumento de contrato na imprensa oficial) , da Lei 8.666/1993.
	23. A comprovação de exclusividade da empresa a ser contratada por meio de atestado é uma providência que deve estar perfeitamente equacionada antes da efetivação da contratação, não a posteriori, como mencionado pelo responsável. Tal medida, a ser adotada a priori, como previsto no art. 25, inciso I, da Lei 8.666/1993, é condição essencial e obrigatória para que ocorra a regular contratação com o fornecedor por inexigibilidade.
	24. No presente caso, cabe registrar, a contratação foi celebrada em 25/9/2017 (peça 5, p. 41 a 65) , embora o atestado de exclusividade do fornecedor tenha sido concedido pela Associação Catarinense de Tecnologia (Acate) tão somente em 21/1/2019 (peça 42) . O referido documento, como veremos adiante, serviu para compor apenas o terceiro processo de contratação com a empresa Pedro Miranda Savi.
	25. O então alegado desconhecimento do procedimento contido no texto legal, bem como a também alegada carência de pessoal capacitado para conduzir o processo de aquisição de licenciamento para uso do software requerido pelo CRO/SC, que, afinal, demandavam providências prévias exigíveis ao gestor, ao nosso sentir, não são razões suficientes para justificar a ausência de procedimentos essenciais inerentes à condução do comentado processo de aquisição. Não cabe ao gestor se escusar das obrigações inerentes às suas atribuições alegando o desconhecimento da lei (Acórdãos 8.298/2017 e 7.249/2016, ambos da 2ª Câmara e de relatoria da Ministra Ana Arraes) .26.	26. Assim, com relação ao quesito ora em exame (ausência de comprovação de exclusividade da empresa a ser contratada por meio de atestado) , as razões de justificativa trazidas aos presentes autos apresentam-se como insuficientes ao saneamento da questão, diante da constatação de que, na aquisição em tela, no âmbito do CRO/SC deixou de ser cumprido o procedimento previsto no art. 25, inciso I, da Lei 8.666/1993 (comprovação de exclusividade da empresa a ser contratada por meio de atestado) .
Primeiro contrato - item 'c' (item 'd' do Ofício 1.310/2019-TCU/Selog) 
c) ausência de justificativas para a contratação dos serviços, na forma prevista no art. 26 da Lei 8.666/1993.
Razões de justificativa
27. De acordo com o então dirigente do CRO/SC, tais alegações também não devem prosperar, pois, no anexo 1 - Termo de Referência do referido processo de licitação (peça 35, p. 72) , especificamente no item 2 da justificativa, são apresentados os motivos para a contratação, por parte do Setor de Fiscalização (requerente dos serviços) , comprovando o cumprimento integral da exigência.
Análise
	28. Com base no termo de referência contido nos autos (peça 10, p. 11 a 21) , o responsável apresentou suas razões de justificativa a respeito da questão.
	29. Conforme o disposto no referido termo de referência, em linhas gerais, a aquisição do software denominado 'Harpia Sistema de Fiscalização' da empresa Pedro Miranda Savi tinha por finalidade 'aumentar a produtividade de fiscalização/denúncias/processos, bem como o gerenciamento destas atividades pelos servidores encarregados de cada setor' (peça 10, p. 11 a 21) .
	30. O CRO/SC, cabe registrar, autarquia instituída pela Lei 4.324/1964, tem por objeto social a fiscalização do exercício profissional dos inscritos, sejam elas pessoas físicas ou jurídicas.
	31. No âmbito dessa função fiscalizatória é que o Conselho optou pela informatização de seus processos de trabalho, visando à padronização, à integração e à melhoria da gestão na implementação de sua missão institucional.
	32. Assim, com relação ao presente ponto, entendemos que as razões de justificativa apresentadas pelo então gestor foram suficientes, em parte, quanto ao aspecto da necessidade do CRO/SC em imprimir maior produtividade, celeridade e precisão na condução do exame de seus processos ético-disciplinares.
	33. Entretanto, com relação ao fato de ter celebrado o primeiro contrato com a empresa Boost, em 25/9/2017, por inexigibilidade de licitação, sem as necessárias justificativas para tal, como determina o art. 26 da Lei 8.666/1993, as razões de justificativas apresentadas foram insuficientes para elidir tal irregularidade. Não atendem, portanto, a uma efetiva comprovação de que seria o objeto da aquisição o único produto no mercado apto a atender às necessidades do CRO/SC, conforme já explicitado anteriormente nesta instrução.
	34. Como demonstrado no Relatório de Processos Administrativos (Contratações por Dispensa/lnexigibilidade) , de 27/8/2018 (peça 3, p. 48 e 49) , a Sra. Grazielle Debortoli de Faria, Gerente de Licitação, Compras e Manutenção, relata irregularidades na referida contratação, de 25/9/2017, destacando a ausência de justificativas para a contratação, por inexigibilidade de licitação, bem como a falta, no processo administrativo, do competente atestado fornecido por entidade da área que comprovasse a exclusividade da empresa, como segue:
	a) procedimento de inexigibilidade de licitação incompleto, inexistindo requisitos essenciais previstos na Lei 8.666/1993 para esta forma de contratação;
	b) ausência de análise da Procuradoria Jurídica - Projur (art. 38 da Lei 8.666/1993) ;
	c) verifica-se que foi sugerido pela Comissão de Licitação ao Setor de Licitação que este apresentasse novos orçamentos, conforme consta na Ata 4 do dia 6/9/2017, porém esta solicitação não foi atendida;
	d) verifica-se que o parecer da Comissão de licitação descreve no item 3 o seguinte: '' (...) Ressalta-se que a proposta de serviços apresentada é a única capaz de suprir a necessidade da autarquia uma vez que engloba os seguintes serviços; (...) ' . Ocorre que a proposta apresentada pela empresa não contém a relação dos serviços descritos no Parecer da Comissão;
	e) não foi encontrada nos autos cópia de Atestado/Declaração fornecido por entidade da área que comprove a exclusividade da empresa, de modo que seja caracterizada a inexigibilidade prevista no caput do art. 25 da Lei 8.666/1993. (peça 3, p. 48 e 49) 
	35. Assim, ainda que se entendesse como próspera a hipótese de fornecedor exclusivo, a contratação demandaria comprovação suficiente da exclusividade e da inevitabilidade de sua demanda pela administração contratante, fato que não ocorreu.
	Primeiro contrato - item 'd' (item 'g' do Ofício 1.310/2019-TCU/Selog) 
	d) inexistência de pareceres técnicos ou jurídicos emitidos sobre a inexigibilidade de licitação, como previsto no art. 38, inciso VI, da Lei 8.666/1993.
	Razões de justificativa
	36. Em atendimento à audiência promovida por esta Corte de Contas, o responsável asseverou, em relação a este quesito, que integrava a Comissão de Licitações e Contratos Administrativos a Advogada Evadna Aparecida de Carvalho Gallotti, entendendo aquela Comissão, à época, ser dispensável a necessidade de solicitação de parecer técnico da Procuradoria Jurídica do CRO-SC.
	37. Esclareceu ainda que, em várias oportunidades, havia carência de pessoal capacitado na condução dos trabalhos também dentro da Comissão de Licitações. Este, inclusive, foi um dos motivos que levou ao encerramento do contrato, posteriormente, com a contratação de pessoal técnico-especializado.
Análise
38. Nos mesmos moldes da análise procedida no item acima - Primeiro contrato - item 'b', as razões de justificativas trazidas aos autos pelo representado não foram suficientes para elidir o item questionado.
	39. O desconhecimento do procedimento contido no texto legal, bem como a carência de pessoal capacitado para conduzir o processo de aquisição de licenciamento para uso do software requerido pelo CRO/SC, ao nosso sentir, não seriam razões suficientes para justificar a ausência de procedimentos essenciais inerentes à condução do comentado processo de aquisição.  
40. O responsável alegou em suas razões de justificativa que a Comissão de Licitações e Contratos Administrativos, embora previsto no art. 38, inciso VI, da Lei 8.666/1993, entendeu ser dispensável, diante da existência de advogado na comissão de licitação, a necessidade de solicitação de parecer técnico da Procuradoria Jurídica do CRO/SC sobre a inexigibilidade de licitação.
41. Acresce que, independentemente da qualificação técnico-profissional dos integrantes da comissão de licitação, dada a necessidade de segurança jurídica e à vista do princípio do formalismo moderado e da segregação de funções inerentes à administração pública, o gestor público, por ocasião dos processos de aquisições de bens e serviços, há que observar a todas as diretrizes advindas da lei das licitações.
42. Nessa esteira, vale enfatizar que o próprio CRO/SC, por meio de sua Gerencia de Licitação, Compras e Manutenção do CRO/SC, ao relatar irregularidades na referida contratação, de 25/9/2017, destaca como irregularidade a ausência de análise da Procuradoria Jurídica - Projur, como previsto no art. 38 da Lei 8.666/1993 - peça 3, p. 48 e 49) 
	43. Diante do exposto, resta patente que, na aquisição em tela, o CRO/SC deixou de cumprir o procedimento previsto no art. 38, inciso VI, da Lei 8.666/1993, face à ausência, no processo de aquisição, dos necessários pareceres técnicos ou jurídicos sobre a ocorrida inexigibilidade de licitação, não prosperando as alegações do agente responsável.
	Primeiro contrato - item 'e' (item 'e' do Ofício 1.310/2019-TCU/Selog) 
	e)  ausência de ratificação da autoridade superior e publicação na imprensa oficial do caso de inexigibilidade de licitação, como condição para a eficácia dos atos, nos termos estabelecidos no art. 26 da Lei 8.666/1993.
	Razões de justificativa
	44. Segundo o representado, as referidas alegações também não procedem, uma vez que, às folhas 24 do processo de licitação 33-2017, identifica-se a presença do referido documento, ou seja, a ratificação da autoridade superior, conforme o anexado aos autos.
	Análise
	45. Com relação ao presente ponto assiste razão ao responsável quanto à existência da ratificação da inexigibilidade da licitação no Processo de Licitação 33/2017 (peça 2. p. 20) . 
	46. Acresce que tal ratificação restringiu-se ao âmbito interno da organização. 
	47. Para ganhar eficácia, em conformidade com o princípio basilar da publicidade inerente à administração pública, à ratificação da inexigibilidade deve ser dada a necessária e ampla publicidade externa na imprensa oficial.
	48. A eficácia de toda atividade oriunda da administração pública está diretamente correlacionada com a ampla publicidade no âmbito da imprensa oficial.
	49. No caso particular, a Lei 8.666/1993 obriga que as situações de inexigibilidade referidas em seu art. 25, necessariamente justificadas, deverão ser comunicadas, dentro de três dias, à autoridade superior, para ratificação e publicação na imprensa oficial, no prazo de cinco dias, como condição para a eficácia dos atos.
	50. Nesse caso, deixaram de ser observados os preceitos contidos no art. 26 da Lei 8.666/1993.
	Primeiro contrato - item 'f' (item 'f' do Ofício 1.310/2019-TCU/Selog) 
	f) não publicação resumida do instrumento de contrato na imprensa oficial, condição indispensável para sua eficácia, nos temos do art. 61, parágrafo único, da Lei 8.666/1993.
	Razões de justificativa
	51. Nos moldes da resposta apresentada anteriormente, no item 'b' acima, com relação ao presente quesito o responsável esclarece em suas razões de justificativa que desconhecia a necessidade de publicação resumida do instrumento de contrato na imprensa oficial.
	Análise
	52. Com relação ao presente item o responsável alegou em suas razões de justificativa que, embora previsto no art. 61, inciso VI, da Lei 8.666/1993, por desconhecimento, o procedimento referente à publicação resumida do instrumento contratual na imprensa oficial deixou de ser observado.
	53. Na Administração Pública, ao gestor só é permitido fazer o que a lei autoriza ou permite, tornando obrigatório o cumprimento integral do regramento disciplinador do estatuto das licitações. 
	54. Assim, a Lei de Licitações não admite que a aquisição do bem ou serviço decorrente de inexigibilidade de licitação prospere sem a devida e obrigatória publicidade do extrato contratual na imprensa oficial, como condição da própria eficácia do instrumento contratual, mesmo diante do cumprimento hipotético de todos os demais requisitos legais previstos e demais normativos aplicáveis.
	55. No presente caso, é fato concreto que o gestor, no processo de contratação da empresa Pedro Miranda Savi, ocorrida em 25/9/2017, a despeito de ter deixado de observar os preceitos contidos nos arts. 25, 26 e 38 da Lei 8.666/1993, também deixou de cumprir o regramento contido no art. 61, parágrafo único, da Lei 8.666/1993 (publicação resumida do instrumento contratual na imprensa oficial) .
	Primeiro contrato - item 'g' (item 'i' do Ofício 1.310/2019-TCU/Selog) 
	g)  ausência de justificativa para o preço imposto pelo fornecedor, contrariando as disposições contidas no art. 26, inciso III, do parágrafo único, da Lei 8.666/1993.
	Razões de justificativa
	56. Consoante alegado pelo representante, conforme já explicitado nos itens anteriores 'b' e 'f', considerando se tratar de processo de inexigibilidade, entendeu-se, naquela oportunidade, ser desnecessária a exposição de justificativa para o preço imposto pela contratada, já que se tratava de fornecedor exclusivo, situação que por si só, já supriria tal exigência.
	Análise
	57. Com relação ao presente quesito há que se esclarecer que a mera caracterização do fornecedor como exclusivo não isenta o gestor de considerar, no processo administrativo de inexigibilidade de licitação, as necessárias justificativas inerentes ao preço imposto para o fornecimento de seus bens ou serviços. Há que se verificar a razoabilidade e conveniência dos preços ofertados, tendo por objeto, inclusive, a verificação de possibilidade de negociação com vistas à obtenção de proposta mais vantajosa para a administração. 
	58. Como disposto no art. 26, inciso III, do parágrafo único, da Lei 8.666/1993, o processo de inexigibilidade será sempre instruído, dentre outros itens, com as justificativas do preço apresentado pelo fornecedor exclusivo.
	59. Portanto, com relação ao presente item, as razões de justificativa trazidas pelo representado não foram suficientes na elisão da irregularidade relatada pela representante.
	Primeiro contrato - item 'h' (item 'j' do Ofício 1.310/2019-TCU/Selog) 
	h) não explicitação das razões para a escolha do fornecedor, contrariando as disposições contidas no art. 26, inciso II, do parágrafo único, da Lei 8.666/1993.
	Razões de justificativa
	60. Segundo o representado, considerando se tratar de processo de inexigibilidade, entendeu-se, naquela oportunidade, ser necessária a exposição de razão da escolha do fornecedor ou executante, já que se tratava de fornecedor exclusivo, situação que por si só, já supriria tal exigência.
	 Análise
	61. Primeiramente, merece registro que o responsável, ao que parece, teve a intenção de mencionar 'ser desnecessária a exposição de razão da escolha' onde constou, por suposto lapso, 'ser necessária a exposição de razão da escolha'. 
	62. Assim, entendeu o representado que o fato de a contratação caracterizar-se pela inexigibilidade da licitação isentaria o administrador da justificativa pela escolha do fornecedor.
	63. Acresce que o estatuto da licitação é bastante claro a respeito do assunto.
	64. As situações de inexigibilidade referidas no art. 25 da Lei 8.666/1993, necessariamente justificadas, deverão ser comunicadas, dentro de três dias, à autoridade superior, para ratificação e publicação na imprensa oficial, no prazo de cinco dias, como condição para a eficácia dos atos, devendo o respectivo processo administrativo referente à inexigibilidade ser instruído, dentre outros elementos, com as devidas razões da escolha do fornecedor exclusivo.
	65. Portanto, no presente caso, deixou de ser observado o mandamento do art. 26, inciso II, do parágrafo único, da Lei 8.666/1993.
	Primeiro contrato - item 'i' (item 'n' do Ofício 1.310/2019-TCU/Selog) 
	i) 	rescisão, em 27/9/2018, do 1º contrato celebrado em 25/9/2017, com data posterior à expiração de sua vigência, em 24/9/2018 (peça 6, p. 47 e 60) .
	Razões de justificativa
	66. Em relação ao item 'i', o representado esclareceu que, tão logo a Procuradoria Jurídica do CRO-SC, por intermédio da manifestação exarada em 26/09/2018 pela Dra. Evadna Aparecida de Carvalho Gallotti no Processo Administrativo 272/2018, entendeu pela rescisão do contrato decorrente do Processo de Inexigibilidade de Licitação 33/2017, também a presidência do CRO-SC se manifestou, concordando com o despacho da Procuradoria Jurídica.
	67. Esclareceu ainda que, ato contínuo, a empresa Pedro Miranda Savi EPP foi comunicada do fato, por meio de notificação extrajudicial, informando que o contrato seria rescindido no prazo legal de sessenta dias a contar do recebimento da mesma.
	Análise
	68. Com relação ao presente quesito, há que se registrar que, em realidade, a contratação irregular da referida empresa, por inexigibilidade, sem o necessário preenchimento dos requisitos advindos dos arts. 25, 26, 38, 60 e 61 da Lei 8.666/1993, já seria motivo suficiente para ensejar desde então na nulidade do aludido instrumento contratual. 
	69. É farta e pacifica a jurisprudência deste Tribunal no sentido de que ilegalidade no processo de licitação para aquisição de bens ou serviços pela administração pública induz à nulidade do contrato decorrente desse certame, aproveitando-se, se viável e conforme o caso, os atos não viciados pela ilegalidade (Acórdão 267/2006-TCU-Plenário, rel. Min. Ubiratan Aguiar; Acórdão 2389/2006-TCU-Plenário, rel. Min. Ubiratan Aguiar; Acórdão 2264/2008-TCU-Plenário, rel. Min. Raimundo Carreiro; e Acórdão 3344/2012-TCU-Plenário, rel. Min. Ana Arraes; dentre outros) .
	70. Embora o primeiro contrato celebrado com a empresa Pedro Miranda Savi tenha sido, de forma extemporânea, rescindido após a expiração de sua vigência, é fato concreto que o representante, embora tardiamente, adotou medidas com vistas à extinção da relação jurídica irregular com aquele fornecedor.
	71. Em suma, a providência adotada, no caso, mostrou-se inócua, na medida em que ao rescindir o contrato em 27/9/2018 (peça 5, p. 31) ., a vigência do referido instrumento contratual já havia expirado em 24/9/2018, portanto, há três dias. Além disso, da notificação à contratada constou que o 1º Contrato, celebrado em 25/9/2017, seria rescindido tão somente em sessenta dias, a contar da ciência do comunicado, fato que ocorreu em 28/9/2018 (peça 5, p. 31) . Portanto o referido contrato foi efetivamente rescindido em 28/11/2018, como veremos no tópico seguinte, ocasionando uma situação em que, na prática, os serviços continuaram a ser prestados sem a necessária cobertura de um contrato regular, indo de encontro às disposições contidas no parágrafo único art. 60 da Lei 8.666/1993.
	72. Com relação ao presente item, ao nosso sentir, as razões de justificativas trazidas ao processo pelo representado mostraram-se insuficientes no saneamento da questão tratada nesse item. 
	IV.2 Segundo Contrato celebrado em 29/11/2018
	Segundo contrato - item 'a' (item 'l' do Ofício 1.310/2019-TCU/Selog) 
	a)  formalização de contrato emergencial celebrado com a empresa Pedro Miranda Savi EPP, CNPJ 27.256.912/0001-85, em 29/11/2018, com vigência retroativa a 26/9/2018, contrariando o disposto no art. 60 da Lei 8.666/1993, Acórdão 602/2019-TCU-Plenário e Acórdão 25/2007-TCU-Plenário.
	Razões de justificativa
	73. Em relação às questões colocadas nas letras 'l' e 'm', conforme pode ser observado dos autos do Processo Administrativo 272/2018, especialmente o Parecer Projur 22/2018 (peça 6, p.21) , exarado pela Procuradoria Jurídica do CRO-SC, verifica-se que o estabelecimento de 26/9/2019 como data para o início dos efeitos do contrato emergencial celebrado com a empresa Pedro Miranda Savi EPP se deu pelas seguintes razões: a primeira delas pelo fato de que, apesar de o encerramento da vigência do contrato originado do Processo de Inexigibilidade de Licitação 33/2017 ter ocorrido em 26/9/2018, não houve uma descontinuidade dos serviços que vinham sendo prestados pela empresa, e, em uma segunda razão, por considerar que nesta mesma data, 26/9/2018, a Procuradoria Jurídica do CRO-SC solicitou o início dos procedimentos para contratação emergencial (peça 5, p. 32) .
	74. Ocorre que somente em 16/11/2018, por meio do Parecer Projur 22/21018 (peça 6, p.21) , a Procuradoria Jurídica do CRO-SC complementou a solicitação contida em seu despacho de 26/9/2018.
	75. Inclusive, destaca-se que a data avançada em que se deu o parecer jurídico, somada aos demais procedimentos necessários à formalização da contratação que o sucederam, tais como, o termo de ratificação do Parecer da Projur 22/2018 pelo Presidente do CRO-SC e a consequente publicação do Diário Oficial da União, de 19/11/2018 e, por fim, mas não menos importante, a finalização da análise da minuta do instrumento de contrato pela Procuraria Jurídica, ocorrida em 29/11/2018, foram os fatores determinantes para que o instrumento de contrato emergencial tenha sido assinado apenas em 29/11/2018, apesar dos serviços terem continuado a ser prestados pela empresa Pedro Miranda Savi, de forma ininterrupta, desde o dia 26/9/2018.
	76. Por essas razões se justifica constar na Cláusula Décima Segunda do instrumento de contrato a observação de que os efeitos da contratação deveriam ser retroagidos a 26/9/2018. Esclareceu ainda o representado ser necessário e oportuno registrar que a minuta contratual foi submetida à análise da Procuradoria Jurídica do CRO-SC, que não se manifestou pela alteração da Cláusula Décima Segunda do instrumento de contrato.
	Análise
	77. A respeito do presente item, os esclarecimentos trazidos aos autos pelo representante, cabe registrar, não foram suficientes para justificar a impropriedade caracterizada pela vigência retroativa do contrato em contraponto com a jurisprudência deste Tribunal.
	78. Reconhece o representante que o instrumento de contrato emergencial fora assinado tão somente em 29/11/2018, a despeito de o seu objeto já vir sendo executado pela fornecedora desde o dia 26/9/2018.
	79. A respeito dessa questão cumpre registrar que, do exame dos autos do TC Processo 019.118/2005-6, a relatoria daquele processo entendeu que celebrar contratos com cláusula de vigência retroativa caracteriza a existência de contrato verbal, fato a afrontar as disposições contidas no art. 60 da Lei 8.666/1993:
	'Não obstante o acolhimento integral das razões de justificativa dos responsáveis ouvidos em audiência, entendo pertinente a proposta da Unidade Técnica no sentido de se determinar à ECT que se abstenha de promover a aquisição de bens ou serviços sem cobertura contratual, bem como de celebrar contratos com cláusula de vigência retroativa, caracterizando a existência de contrato verbal antes de sua formalização, por contrariar o disposto no parágrafo único do artigo 60 da Lei n. 8.666/93. (TC Processo 019.118/2005-6, Acórdão 25/2007-TCU-Plenário, Min. Ubiratan Aguiar) '
	80. Como sabemos, o parágrafo único do art. 60 da Lei 8.666/1993 dispõe que é nulo e de nenhum efeito o contrato verbal com a Administração Pública. Ensejou-se, portanto, hipótese de realização de pagamentos sem cobertura contratual, o que é legalmente vedado à Administração Pública em geral.
	81. No caso do mencionado TC Processo 019.118/2005-6, o Plenário deste Tribunal entendeu como suficiente determinar à unidade jurisdicionada que se abstivesse de promover a aquisição de bens ou serviços sem cobertura contratual, bem assim de celebrar contratos com cláusula de vigência retroativa, caracterizando a existência de contrato verbal antes de sua formalização, por contrariar o disposto no parágrafo único do art. 60 da Lei nº 8.666/93.
	82. Ainda que por um mínimo período de tempo, em face de atrasos ocorridos nos procedimentos necessários à formalização da contratação, resta patente que o responsável deixou de observar a jurisprudência emanada deste Tribunal, conforme o disposto no mencionado Acórdão 25/2007-TCU-Plenário, bem como o disposto no parágrafo único art. 60 da Lei 8.666/1993.
	83. No caso concreto destes autos, parece-nos prudente, à semelhança da proposição contida no subitem 9.2 do Acórdão 25/2007-TCU-Plenário, que se dê ciência ao CRO/SC, em caráter preventivo, de que a aquisição de bens e serviços sem cobertura contratual, bem assim a celebração de contratos com cláusula de vigência retroativa, caracterizando a existência de contrato verbal antes de sua formalização, contraria o disposto no parágrafo único do art. 60 da Lei 8.666/1993.
	IV.3 Aspectos gerais
	Aspectos gerais - item 'a' (item 'a' do Ofício 1.310/2019-TCU/Selog) 
	a)  inexigir e dispensar licitação fora das hipóteses previstas nos arts. 25 e 26 da Lei 8.666/1993, para a aquisição de licenças do direito de uso do software denominado 'Harpia Sistema de Fiscalização' da empresa Pedro Miranda Savi EPP.
	Razões de justificativa
	84. Nos termos mencionados pelo representado, o processo de inexigibilidade realizado pela equipe de licitação do CRO/SC encontra-se fundamentado nas regras atinentes à exclusividade, vez que a Comissão de Licitação, após a devida pesquisa de mercado, constatou que o serviço que a entidade necessitava só poderia ser atendido única e exclusivamente pela empresa 'Pedro Miranda Savi EPP', caracterizando ausência de concorrência, conforme documentos acostados no citado processo licitatório, logo, as dúvidas quanto ao presente questionamento encontram-se atendidas e superadas (peça 31, p. 3) .
	Análise
	85. Consideram-se as razões de justificativas aqui apresentadas pelo representado como insuficientes no saneamento dos questionamentos levantados por este Tribunal.
 	86. Assevera que, das pesquisas de mercado efetivadas pela comissão de licitação da unidade, restou constatada, em suma, a inviabilidade de competição entre licitantes para a condução de um processo licitatório, uma vez que a empresa Pedro Miranda Savi EPP, autora do software requerido, seria a única e exclusiva fornecedora do produto existente no mercado.
	87. A respeito do assunto é necessário mencionar, entretanto, que não foram apresentadas as devidas comprovações, dessa afirmação para sustentar que apenas o software Harpia atenderia, dentre outras opções do mercado, as demandas do CRO/SC.
	88. Os próprios setores de licitações e jurídico do CRO/SC questionam as contratações realizadas mediante dispensa e inexigibilidade de licitação, quando não efetivamente justificadas, conforme Relatório de Processos Administrativos (Contratações por Dispensa/Inexigibilidade) , de 27/8/2018 (peça 3, p. 39 a 41) , assim como os seguintes pareceres emitidos previamente às segunda e terceira contratações pela Procuradoria Jurídica do CRO/SC-Projur:
	Contrato
	Data
	Tipo
	Parecer Projur
	Localização

	1º Contrato
	25/9/2017
	Inexigibilidade
	*
	*

	2º Contrato
	29/11/2018
	Dispensa
	22/2018, de 16/11/2018
	peça 6, p. 21

	3º Contrato
	11/3/2019
	Inexigibilidade
	10/2019, de 7/3/2019
	   peça 57, p. 63

*Não houve parecer da procuradoria do CRO/SC.
	89. Ao solicitar parecer do jurídico para embasar contratação emergencial, por meio do Memorando 202/2018 (peça 6, p. 15 a 19) , a Gerência de Licitações, Compras e Manutenção do CRO/SC, embora reconhecendo a possibilidade de realização do certame licitatório, admite como fatores para a não adoção do competente processo licitatório não exatamente a inviabilidade de competição, requisito imprescindível para afastar o procedimento licitatório, por inexigibilidade, como previsto no caput do art. 25 da Lei 8.666/1993, mas a ausência de prazo suficiente para a formalização de uma licitação e a carência de pessoal na unidade:
	'Ocorre que a contratação de um sistema de informática, nos moldes do atualmente utilizado pela Gerência de Processos Éticos e pelo Setor de Fiscalização, considerando sua complexidade, requer um prazo mínimo necessário para que a unidade requisitante produza um termo de referência, bem como para que o Setor de Licitações realize um certame licitatório, prazo este que não dispomos no momento. Acrescenta-se também o número reduzido de colaboradores ativos que estavam atuando no Setor de Licitação nos últimos meses e o grande volume de serviços, não sendo possível iniciar imediatamente o processo licitatório para a contratação dos serviços informados acima.'
	90.	Por meio do Parecer Projur 22/2018 (peça 6, p. 21) , o jurídico do CRO/SC, ao tempo em que emitiu opinião favorável à segunda contratação, de 29/11/2018, por dispensa de licitação, também enfatiza a necessidade de adoção do competente procedimento licitatório, reconhecendo inclusive a fragilidade da política de planejamento das aquisições de bens e serviços efetivadas pelo Conselho:
	1Constata-se, também, a necessidade de procedimento licitatório para contratação de acordo com os requisitos formais de Lei 8.666/93, de forma a possibilitar a total legalidade do procedimento.
	(...) 
	Embora constatada a necessidade de realização de certame licitatório, a realização desta demanda prazos dentro dos quais não é possível a descontinuidade das operações de fiscalização e processos éticos, os quais são a atividade fim do Conselho Regional de Odontologia.
	(...) 
	Embora a contratação direta, por dispensa de licitação, em situações de emergência decorrente da falta de planejamento seja indesejada, tal forma não é ilícita, devendo sempre se revestir de cautelas para garantir o atendimento de princípios administrativos.'
	91. Ao examinar o processo de contratação efetivado em 11/3/2019, o Parecer Projur 10/2019, de 7/3/2019, traz também alerta para o fato de que a regra é sempre a licitação, sendo a inexigibilidade a exceção à essa regra:
	'É prudente que na próxima contratação relacionada a este fato, ainda que se tenha exclusividade do software, haja licitação e ampla concorrência e que exista maior prazo de contratação, já que é consabido que a prestação de serviços correntes deve ser executada de forma contínua e poderá ter sua duração prorrogada por iguais e sucessivos períodos com vistas à obtenção de preços e condições mais vantajosas para a administração.
	(...) 
	Portanto, este planejamento evitará a necessidade de todos os anos proceder à mesma contratação de algo que é serviço contínuo.'
	92. Há informação, como relatado adiante, da existência de software com o mesmo propósito do Harpia, desenvolvido pelo CRO/MG, com a possibilidade de ser utilizado por todos os demais conselhos regionais. Tal informação consta do excerto da decisão adotada em agravo interposto pela empresa Boost junto ao TRF 4 justamente pela cessação de pagamentos feitos pelo Conselho após entender que a terceira contratação, por inexigibilidade, foi ilegal. (peça 55) 
	93. De toda forma, o que este Tribunal questiona é que, ao inexigir ou dispensar a competente licitação na condução dos contratos, sem a necessária comprovação e registro dos requisitos para tal, o responsável deixou também de observar, conforme o já demonstrado, nos itens IV.1 e IV.2 desta instrução, os preceitos previstos nos arts. 25, 26, 38 e 61 da Lei 8.666/1993.
	Aspectos gerais - item 'b'  (item 'c' do Ofício 1.310/2019-TCU/Selog) 
	b) contratar, sem licitação, em afronta aos arts 3º, 24 e 26 da Lei 8.666/1993, a mesma empresa (Boost Inteligência para Conselhos, nome de fantasia de Pedro Miranda Savi EPP) , com o mesmo objeto (licença de uso do software Harpia Sistema de Fiscalização) , por meio de contrato celebrado em 25/9/2017, alegada a inexigibilidade de licitação, e de contrato emergencial celebrado em 29/11/2018, instrumentos contratuais logo rescindidos respectivamente em 27/9/2018, 'identificadas falhas no processo de licitação que resultam na nulidade do mesmo,' e em 1º/3/2019, 'em razão de interesse público'.
	Razões de justificativa
	94. Consoante o alegado pelo representante quanto ao contrato emergencial celebrado em 29/11/2018, as justificativas para a contratação estão presentes nos autos do Processo Administrativo 272/2018, especialmente no já comentado Parecer Projur 22/2018, exarado pela Procuradoria Jurídica do CRO-SC (peça 6, p. 21) , que, de acordo com relatórios apresentados pelo Setor de Fiscalização e Gerência de Processos Éticos, entendeu justificada a necessidade de continuidade dos serviços, com possibilidade de contratação secundada no art. 24, IV, da Lei 8.666/93.
	Análise 
	95. Da análise do presente quesito, na linha exposta anteriormente nesta instrução, não há elementos nos autos que demonstrem as alegadas essencialidade e exclusividade do software requerido na condução das atividades rotineiras desenvolvidas pelo CRO/SC, como disposto no Parecer Projur 22/2018 de 16/11/2018 (peça 6, p, 21 a 27) .
	96. O ponto questionado é que o fato de ser a empresa contratada a fornecedora única e exclusiva do produto não implica a inviabilização da adoção de procedimento licitatório, nem justifica a adoção de formas variadas de contratação direta com esse objetivo para continuidade da contratação. Caberia, afinal, à gestão do CRO/SC, demonstrar que demandava solução de TI com certas características e parâmetros desejados, avaliar o mercado e buscar providenciar, em princípio, procedimento seletivo público adequado para a escolha tempestiva e transparente da eventual melhor proposta. Tanto que, conforme pesquisa efetuada na Internet, há indicação de que a entidade já teria atualmente selecionado sistema substituto, desenvolvido pelo CRO/MG (software 'Alferes') , para a mesma finalidade do referido software Harpia, produto exclusivo da empresa Pedro Miranda Savi EPP - nome de fantasia Boost (https://eproc.jfsc.jus.br/eprocV2/controlador.php?acao=acessar_documento_publico&doc=721563560582209372301450390341&evento=756&key=6804f287699e48e3051a0e1c960735c6f984e75f313f9e01323ea3b452c9b47f&hash=5183a668f1a06480d73c777b39fb9a83) .  
	97. Se havia então opções de soluções alternativas possíveis, torna-se mais evidente que igualmente não se justifica a interpretação de que a necessidade de continuidade dos serviços passasse a motivar a prorrogação desmedida da contratação do produto exclusivo, seja por inexigibilidade, seja por dispensa emergencial, comprometendo os sucessivos atos de contratação fundamentados seja no art. 24, IV, seja nos arts. 25 e 26, todos da Lei 8.666/1993, pela inobservância das condições fáticas exigíveis para configuração das hipóteses de aplicação desses mecanismos legais de contratação no caso concreto. 
	98. Portanto, também com relação ao presente quesito, entendemos como insuficientes as alegações do representado.
	Aspectos gerais - itens 'c' e 'd'  (item 'o' e 'p' do Ofício 1.310/2019-TCU/Selog) 
	c) evidenciadas e reconhecidas as irregularidades nos processos de contratação para aquisição do direito ao uso do software 'Harpia Sistema de Fiscalização' (peça 6, p. 47) , morosidade na rescisão, por interesse público (peça 17, p. 155) , dos contratos firmados com a empresa Boost - Inteligência para Conselhos (Pedro Miranda Savi EPP) , respectivamente, em 25/9/2017 e 29/11/2018, em afronta ao disposto nos arts. 3º, 25 e 89 da Lei 8.666/1993, permitindo a prestação dos serviços pela mencionada empresa, de forma ininterrupta, de 25/9/2017 (data de assinatura do 1º contrato) a 1º de março de 2019 (data da rescisão do 2º contrato) .
	d) evidenciadas e reconhecidas as irregularidades no processo de contratação, sem licitação, da referida empresa Pedro Miranda Savi EPP, CNPJ 27.256.912/0001-85, ocorrida em 25/9/2017, por inexigibilidade, em afronta aos arts. 3º, 25 e 89 da Lei 8.666/201993 (peça 6, p. 47) , reincidir no mesmo tipo de contratação, com o mesmo objeto e o mesmo fornecedor, a partir de um terceiro contrato celebrado em 11/3/2019, com vigência de doze meses, alegada a inexigibilidade de licitação, com base no art. 25, I, da Lei 8.666/1993, conforme extratos publicados nos Diários Oficias da União de 11 e 12/3/2019.
	Razões de justificativa
	99. Com relação aos mencionados quesitos, o responsável elucidou que já se encontram esclarecidos, vez que a inexigibilidade ocorreu em decorrência do tipo de serviço a ser prestado.
	100. Na mesma toada, informa que a eventual morosidade quanto à rescisão não procede, posto que, assim que a autoridade competente teve ciência do Parecer Jurídico, imediatamente determinou a rescisão contratual.
	Análise
	101. Quanto às presentes questões, entendemos como insuficientes os esclarecimentos do representante. O fato da rescisão dos contratos celebrados com a empresa Pedro Miranda Savi, em 25/9/2017 e 29/11/2018, ter aberto espaço para que o fornecedor fosse novamente contratado, em 11/3/2019, com fulcro na alegada imprescindibilidade do software no desenvolvimento das atividades fiscalizatórias do CRO/SC, quando, a rigor, poderiam ter sido adotados procedimentos para verificação e eventual seleção de outros possíveis produtos no mercado, não afasta que, dentre as condições previstas nos arts. 25, 26, 38, 60 e 61 da Lei 8.666/1993 para a contratação, permanecia insuficientemente justificada a inviabilidade de licitação. Uma eventual contratação subsequente de produto de origem diversa para a mesma finalidade reiteraria essa constatação. 
	102. Como demonstrado pelo próprio conselho, por meio de suas áreas técnicas de informática, compras e jurídica há elementos nos autos suficientes a indicar a existência de ferramentas alternativas no mercado que atenderiam aos anseios do CRO/SC de aumentar a produtividade de suas atividades de fiscalização e apuração de denúncias, conforme o registrado a seguir nos parágrafos 132 a 134 desta instrução.
	Aspectos gerais - item 'e'  (item 'm' do Ofício 1.310/2019-TCU/Selog) 
	e) ausência de cobertura contratual, de 24/09 a 25/11/2018, para a prestação dos serviços pela empresa Pedro Miranda Savi EPP, CNPJ 27.256.912/0001-85, na medida em que o primeiro contrato celebrado em 25/9/2017 com o CRO/SC (peça 5, p. 4) vigeu por doze meses, até 24/9/2018, e somente em 29/11/2018 foi assinado um segundo contrato (peça 6, p. 47) , agora em caráter emergencial.
	Razões de justificativa
	103. Nos mesmos moldes do verificado no quesito IV.2 Segundo contrato - item 'a', o então dirigente do CRO/SC, com relação ao presente item, afirmou que o estabelecimento de 26/09/2019 como data para o início dos efeitos do contrato emergencial celebrado com a empresa Pedro Miranda Savi EPP se deu pelas seguintes razões: 
	a) a primeira delas pelo fato de que, apesar de o encerramento da vigência do contrato originado do Processo de Inexigibilidade de Licitação 33/2017 ter ocorrido em 26/09/201, não houve uma descontinuidade dos serviços que vinham sendo prestados pela empresa, e
	b) em uma segunda razão, por considerar que, na mesma data, 26/9/2018, a Procuradoria Jurídica do CRO-SC, por intermédio do despacho da Dra. Evadna Aparecida de Carvalho Gallotti, solicitou o início dos procedimentos para contratação emergencial.
	104. Ocorre que, somente em 16/11/2018, por meio do Parecer Projur, a Procuradoria Jurídica do CRO-SC complementou a solicitação contida em seu despacho de 26/09/2018.
	105. Inclusive, destaca-se que a data avançada em que se deu o parecer jurídico, somada aos demais procedimentos necessários à formalização da contratação, que o sucederam, tais como, o termo de ratificação do Parecer da Projur 22/2018 pelo Presidente do CRO-SC e a consequente publicação do Diário Oficial da União, de 19/11/2018 e, por fim, mas não menos importante, a finalização da análise da minuta do instrumento de contrato pela Procuraria Jurídica, ocorrida em 29/11/2018, foram os fatores determinantes para que o instrumento de contrato emergencial tenha sido assinado apenas em 29/11/2018, apesar dos serviços terem continuado a ser prestados pela empresa Pedro Miranda Savi, de forma ininterrupta, desde o dia 26/9/2018.
	106. Por essas razões se justifica constar na Cláusula Décima Segunda do instrumento de contrato a observação de que os efeitos da contratação deveriam ser retroagidos a 26/9/2018, necessário e oportuno registrar que a minuta contratual foi submetida à análise da Procuradoria Jurídica do CRO-SC, que não se manifestou pela alteração da Cláusula Décima Segunda do instrumento de contrato.
	Análise
	107. Como exposto no quadro demonstrativo no item 4 desta instrução, o primeiro contrato, de 25/9/2017, e o segundo contrato, de 29/11/2018, vigeram respectivamente de 25/9/2017 a 25/9/2018 e de 29/11/2018 a 25/3/2019.
	108. Em suas razões de justificativa, o responsável assevera que não houve uma descontinuidade dos serviços que vinham sendo prestados pela empresa:
	' (...) apesar do encerramento da vigência do contrato originado do Processo de Inexigibilidade de Licitação nº 033/2017 ter ocorrido em 25/9/2018, em verdade, em 26/9/2018, não houve uma descontinuidade dos serviços que vinham sendo prestados pela empresa.'
	109. Em suma, afirma o então dirigente que, em nome da continuidade dos serviços, mesmo não havendo formalizado qualquer aditamento ao contrato anterior ou celebrado qualquer novo contrato que respaldasse a continuidade dos serviços a partir do final da vigência do primeiro contrato celebrado em 25/9/2017, os serviços continuaram a ser prestados a partir de 26/9/2018, agora sem a devida cobertura contratual.
	110. Ainda segundo o representado, somente em 16/11/2018, por meio do Parecer Projur 22/2018 (peça 6, p. 27) , a Procuradoria Jurídica do CRO-SC recomendou a implementação de uma nova contratação emergencial, com base no art. 24, IV, da Lei 8.666/1993:
	'Desta forma, ante as informações constantes do Memorando 202/2018, considerando a necessária continuidade das atividades institucionais da autarquia, entendemos pela possibilidade da contratação por dispensa nos moldes do art. 24, IV, da Lei 8.666/93, uma vez que foi identificada a situação emergencial, recomendando-se a contratação pelo prazo estipulado naquele artigo e, caso imprescindível para conclusão do processo de licitação, estenda-se pelo período necessário.'
	111. Ato contínuo, o novo segundo contrato foi assinado em 29/11/2018 e seu extrato publicado no DOU de 12/12/2018 (peça 7, p. 45) , momento em que teria sido estabelecida a sua eficácia.
	112. Portanto, de 26/9/2018 a 11/12/2018, ou seja, por 76 dias, os serviços prestados pela empresa Pedro Miranda Savi remanesceram sem a cobertura formal do competente e necessário instrumento contratual.
	113. Com relação a esse ponto, há que se registrar ainda, conforme o disposto no quadro demonstrativo de vigências contratuais no item 4 da instrução, que, no período de 2/3/2019 a 10/3/2019, portanto, por oito dias, os serviços prestados pela empresa Pedro Miranda Savi também ficaram sem a devida cobertura contratual, haja vista que o segundo contrato, embora com final de vigência prevista para 25/3/2019, foi rescindido em 1º/3/2019 (peça 17, p. 155) e o terceiro contrato somente passou a viger em 11/3/2019 (peça 57, p. 71) . No caso desse último contrato, foi identificado, mediante pesquisa na internet, indício de sua possível rescisão, conforme informação contida em extrato de ação judicial no âmbito do TRF-4, sendo partes opostas o CRO/SC e a empresa Pedro Miranda Savi. No mesmo extrato, consta informação de contratação de produto desenvolvido para atendimento do CRO/MG ('Sistema Alferes') , para finalidade similar, que poderia ser empregado em substituição ao produto objeto das contratações em questão nestes autos. (peça 43) 
	114. Nos termos dos arts. 60 e 62 da Lei 8.666/1993, ressalvadas as pequenas compras até 5% do limite estabelecido no art. 23, inciso II, alínea 'a', da mencionada lei (R$ 8.800,00 à epoca) , na relação comercial entre entes públicos e fornecedores a existência do contrato será sempre obrigatória, inclusive nos casos de dispensa e inexigibilidade de licitação:
	'Art. 60.  Os contratos e seus aditamentos serão lavrados nas repartições interessadas, as quais manterão arquivo cronológico dos seus autógrafos e registro sistemático do seu extrato, salvo os relativos a direitos reais sobre imóveis, que se formalizam por instrumento lavrado em cartório de notas, de tudo juntando-se cópia no processo que lhe deu origem.
	Parágrafo único. É nulo e de nenhum efeito o contrato verbal com a Administração, salvo o de pequenas compras de pronto pagamento, assim entendidas aquelas de valor não superior a 5% (cinco por cento) do limite estabelecido no art. 23, inciso II, alínea 'a' desta Lei, feitas em regime de adiantamento.
	(...) 
	Art. 62.  O instrumento de contrato é obrigatório nos casos de concorrência e de tomada de preços, bem como nas dispensas e inexigibilidades cujos preços estejam compreendidos nos limites destas duas modalidades de licitação, e facultativo nos demais em que a Administração puder substituí-lo por outros instrumentos hábeis, tais como carta-contrato, nota de empenho de despesa, autorização de compra ou ordem de execução de serviço.'
	115. Resta configurada no presente caso a ausência de cobertura contratual, não havendo amparo legal para tal prática, nos termos do parágrafo único do art. 60 da Lei 8.666/93.
	Aspectos gerais - item 'f'  (item 'q' do Ofício 1.310/2019-TCU/Selog) 
	f) inobservância aos princípios básicos da impessoalidade, da isonomia, da legalidade, da moralidade, da igualdade, da publicidade, da probidade administrativa, da vinculação ao instrumento convocatório, do julgamento objetivo insculpidos no art. 3 da Lei 8.666/1993 na escolha da empresa contratada, de propriedade do Sr. Pedro Miranda Savi, CPF XXX.989.839-XX, com o qual mantinha e/ou mantém relacionamento pessoal, conforme o relatado nesta representação interposta a este Tribunal pelo Conselho Regional de Odontologia de Santa Catarina (CRO/SC) .
	Razões de justificativa
	116. Informou o representado que a alegação de que o proprietário da empresa contratada 'mantinha e/ou mantém relacionamento pessoal' com o Sr. André Rosa e que este pudesse ter influenciado o processo de escolha de licitação não deve prosperar pois o Sr. André, por se tratar de pessoa estranha aos quadros funcionais do CRO-SC, não tem qualquer envolvimento nos processos administrativos internos.
	117. Afirma ainda o responsável que o e-mail apresentado pelo denunciante, onde uma funcionária, Sra. Deise, solicita informações de contato do Sr. Pedro Savi ao Sr. André Rosa, refere-se a contato de terceiro para orçamento de outro tipo de serviço, qual seja o envio de e-mails (serviço de mail list) , não tendo qualquer ligação com o processo de licitação em questão, sendo objeto distinto.
	Análise
	118. Conforme o explicitado à peça 31 o representante esclareceu que não houve qualquer influência externa ou de pessoa estranha ao quadro funcional do CRO-SC no processo de contratação da empresa Pedro Miranda Savi ocorrida em 25/9/2017.
	119. De fato, nos termos alegados pelo responsável, o documento tinha por objetivo o oferecimento de orçamento de serviço distinto daquele ora em exame no presente processo.
	120. Assim, os esclarecimentos trazidos aos autos, com relação a esse ponto, apresentam-se como suficientes ao saneamento da questão. 
	V. Considerações adicionais
	121. Quanto à inobservância dos arts. 25, 26, 38, 60 e 61 da Lei 8.666/1993 nas três contratações celebradas com a empresa Pedro Miranda Savi, em 25/9/2017, 29/11/2018 e 11/3/2019, as razões de justificativa apresentadas pelo representado não foram suficientes para elidir as irregularidades verificadas nestes autos.
	122. Em tese, as referidas irregularidades, consubstanciadas no fato de o gestor ter deixado de realizar licitação 'fora das hipóteses previstas em lei ou deixar de observar as formalidades pertinentes à dispensa ou à inexigibilidade', ensejariam tipificação de crime contra a administração pública, com a cominação de uma pena de detenção de três a cinco anos, como previsto no art. 89 da Lei 8.666/1993:
	'Art. 89. Dispensar ou inexigir licitação fora das hipóteses previstas em lei, ou deixar de observar as formalidades pertinentes à dispensa ou à inexigibilidade:
	Pena - detenção, de 3 (três) a 5 (cinco) anos, e multa.
	Parágrafo único. Na mesma pena incorre aquele que, tendo comprovadamente concorrido para a consumação da ilegalidade, beneficiou-se da dispensa ou inexigibilidade ilegal, para celebrar contrato com o Poder Público.'
	123. Como demonstrado no quadro a seguir, ao longo das três contratações efetivadas com a empresa Pedro Miranda Savi os valores de cada licenciamento permaneceram estáveis, R$ 380,00, por licença, resultando nos valores mensais equivalentes a respectivamente R$ 7.600,00, R$ 7.220,00 e R$ 7.220,00, por contrato:
	Contratos
	Nº de Licenças
	Valor Unitário
	Valor Mensal

	1º Contrato
	20
	R$ 380,00
	R$ 7.600,00

	2º Contrato
	19
	R$ 380,00
	R$ 7.220,00

	3º Contrato
	19
	R$ 380,00
	R$ 7.220,00

	124. A respeito, deve ser considerada a inexistência nos presentes autos de indícios de dano ao erário e de que o então gestor, ou, solidariamente, a sociedade empresária contratada, tenham se beneficiado da contratação sob comento de forma lesiva à administração e ao erário. Entende-se, portanto, não ser devida, nestes autos, proposição de responsabilização com fulcro no art. 89 da Lei 8.666/1993, cabendo, entretanto, a este Tribunal, nos termos do art. 58, incisos II, da Lei 8.433/1992, aplicar multa ao responsável por ato praticado com grave infração à norma legal ou regulamentar de natureza contábil, financeira, orçamentária, operacional e patrimonial, tendo em conta a infringência aos arts. 25, 26, 38, 60 e 61 da Lei 8.666/1993 nas três contratações celebradas em 25/9/2017, 29/11/2018 e 11/3/2019, durante a gestão bienal, de 17/3/2017 a 16/3/2019, do Sr. Murilo Rosa.
	125. Como depreendido dos autos o terceiro contrato foi celebrado, em 11/3/2019, ainda ao final da gestão do então presidente, que deixou a administração do CRO/SC logo após essa celebração, em 17/3/2019, em virtude da assunção de uma nova equipe de gestores, face à não homologação pelo Conselho Federal de Odontologia-CFO do resultado das eleições ocorridas no âmbito do CRO/SC em que o mencionado ex-gestor concorreu, na qualidade de candidato à reeleição. (peça 44) .
126. Em razão disso, o Conselho Federal de Odontologia, nos termos da Decisão CFO-16, de 14/3/2019, nomeou, em caráter excepcional um novo plenário para conduzir o citado conselho regional, no período de 17/3/2019 a 16/3/2021, tendo como presidente a Sra. Sandra Regina Pereira Silvestre, conforme o disposto na ata referente à reunião extraordinária do CRO/SC, de 25/3/2019 (peças 45 e 56) .
	127. A partir do demonstrado no Relatório de Processos Administrativos (Contratações por Dispensa/lnexigibilidade) , de 27/8/2018 (peça 3, p. 48 e 49) , no qual a Sra. Grazielle Debortoli de Faria, Gerente de Licitação, Compras e Manutenção, relata irregularidades na referida contratação, de 25/9/2017, destacando a ausência de justificativas para a contratação, por inexigibilidade de licitação, e do relatado pela Sr.ª Dulcianne Beckhauser Borchadt, Procuradora Geral do CRO/SC, acerca de indícios de que a contratação da empresa Boost, sem o competente processo licitatório, pode ter sido conduzida com o intuito 'de beneficiar diretamente Pedro Miranda Savi, proprietário da empresa contratada e sócio de André Rosa, filho de Murilo Rosa, ex-presidente do CRO/SC na empresa Altbox' (peça 50, p. 1) , foi possível verificar que a empresa Boost pertence única e exclusivamente ao Sr. Pedro Miranda Savi, não sendo o Sr. André Rosa, filho do ex-presidente do CRO/SC, sócio na empresa efetivamente contratada pelo CRO/SC. A esse respeito, o Sr. Pedro Miranda Savi, CPF XXX.989.839-XX, proprietário da empresa contratada, é sócio do Sr. André Rosa, CPF XXX.404.629-XX, filho do Sr. Murilo Rosa, CPF XXX.404.629-XX, então presidente do CRO/SC, na empresa Altbox Marketing Digital Ltda., CNPJ 22.669.078/0001-36.
	128. Quanto a esses fatos, secundado nas disposições contidas no Decreto 7.203/2010 e na Súmula Vinculante 13/STF, não haveria óbice legal na conduta do gestor de relacionar contratualmente o conselho regional com sócio de seu próprio filho em outra empresa.
	129. Outro ponto a ser observado é que, rescindido o terceiro contrato, a decisão a respeito de uma nova contratação de software de fiscalização, seja mediante um novo processo licitatório ou pelo compartilhamento de sistema comum pelo sistema CFO/CRO, a exemplo do chamado Alferes, desenvolvido pelo CRO/MG, bem como a resolução de conflito inerente a pagamento de parcelas não pagas à contratada, são questões que pertencem à esfera do poder discricionário inerente ao próprio conselho, as quais, além de envolver relação contratual própria entre contratado e contratante, são questões já em andamento junto à Justiça Federal.
	VI. Conclusão
	130. Da análise das razões de justificativa trazidas aos autos pelo representado restou constatado que, na primeira contratação da empresa Pedro Miranda Savi, ocorrida em 25/9/2017, por inexigibilidade, para a outorga do uso do software de autoria do licenciante denominado 'Harpia Sistema de Fiscalização', foram verificadas as seguintes impropriedades:
	a) ausência de análise jurídica da contratação, como previsto no art. 38, inciso VI, da Lei 8.666/1993;
	b) ausência de publicidade no Diário Oficial da União da ratificação de inexigibilidade de Licitação, como previsto no art. 26 da Lei 8.666/1993;
	c) ausência de publicidade no Diário Oficial da União do extrato de contrato, nos termos do art. 61, parágrafo único, da Lei 8.666/1993;
	d) ausência de pesquisa de preços atinente à contratação efetivada, nos termos do art. 26, inciso III do parágrafo único, da Lei 8.666/1993; e
	e) em afronta às disposições contidas no art. 25 da Lei 8.666/1993, ausência nos autos de cópia de atestado ou declaração fornecido por entidade da área que comprovasse a exclusividade da empresa no fornecimento requerido pelo CRO/SC.
	131. Contra a segunda contratação, de 29/11/2018, pesaram a caracterização inadequada da referida dispensa emergencial, com fulcro no art. 24, IV, da Lei 8.666/93, e o fato de o responsável ter assinado o instrumento contratual de forma emergencial, com cláusula de vigência retroativa, caracterizando a existência de contrato verbal, em afronta ao contido no art. 60 da Lei 8.666/1993 e ao entendimento mantido no Acórdão 25/2007-TCU-Plenário.
	132. Quanto à terceira e mais recente contratação, de 11/3/2019, remanesceu a conclusão de que seu processo de formalização não atendeu satisfatoriamente aos parâmetros previstos nos arts. 25 e 26 da Lei 8.666/1993, dada a ausência da plena demonstração da inviabilidade de competição para a adoção do competente procedimento licitatório, condição imprescindível para a caracterização da inexigibilidade de licitação.
	133. Assim, da análise nestes autos das contratações celebradas, por inexigibilidade, resta patente a ausência de elementos suficientes que demonstrem de forma cabal e inequívoca a inviabilidade de competição para a aquisição do objeto das contratações. Além disso, não há nos autos elementos que indiquem a imprescindibilidade daquele único produto para o desenvolvimento das atividades fiscalizatatórias do CRO/SC.
	134. Além de software desenvolvido pelo CRO/MG com o mesmo próposito do sistema Hárpia há que se registrar a existência alternativa de outra ferramenta a ser cedida pelo CFO para uso dos conselhos regionais de odontologia, conforme informação da Procuradoria-Geral do CRO/SC (peça 50, p. 2) 
	135. Por último, mas não menos importante, releva registrar que a constatada impossibilidade de realização de backup da base de dados do sistema Hárpia adquirido da empresa Pedro Miranda Savi, inclusive, levou a atual administração do CRO/SC a admitir que 'o sistema é falho e vem causando prejuízos a este Conselho Regional de Odontologia.' (peça 43, p.3) 
	136. Portanto, propomos que, se assim entender o Tribunal, poderá ser aplicada ao responsável, individualmente, a multa prevista no art. 58, inciso II, da Lei 8.433/1992, c/c o art. 268, inciso II, do Regimento Interno do TCU, como constatado, por ter deixado de observar os arts. 25, 26, 38, 60 e 61 da Lei 8.666/1993 nas contratações celebradas com a empresa Pedro Miranda Savi, em 25/9/2017, 29/11/2018 e 11/3/2019.
	137. Diante do exposto, os elementos constantes dos autos permitem, desde já, a avaliação quanto ao mérito da presente representação como procedente.
	(...) 
	I. Proposta de Encaminhamento
	132. Em virtude do exposto, propõe-se:
	132.1. conhecer da representação, satisfeitos os requisitos de admissibilidade constantes no art. 113, § 1º, da Lei 8.666/1993, c/c os arts. 235 e 237, III, do Regimento Interno deste Tribunal, e no art. 103, § 1º, da Resolução - TCU 259/2014;
	132.2. no mérito, considerar a presente representação procedente;
	132.3. rejeitar as razões de justificativa apresentadas pelo responsável nos autos, Sr. Murilo Rosa, CPF XXX.404.629-XX;
	132.4 aplicar ao Sr. Murilo Rosa, CPF XXX.404.629-XX, ex-presidente do Conselho Regional de Odontologia de Santa Catarina (CRO-SC) , individualmente, a multa prevista no art. 58, II, da Lei 8.443/1992, fixando-lhe o prazo de 15 (quinze) dias, a contar da notificação, para que comprove, perante o Tribunal (art. 214, inciso III, alínea 'a', do Regimento Interno/TCU) , o recolhimento da dívida ao Tesouro Nacional, atualizada monetariamente desde a data do acórdão que vier a ser proferido até a data do efetivo recolhimento, se for paga após o vencimento, na forma da legislação em vigor;
	132.5. autorizar que a Selog comunique à Unidade Técnica responsável pelas contas anuais da entidade representada a existência do respectivo processo, a fim de que esta avalie a necessidade de sobrestamento das contas anuais correspondentes, nos termos do item 26.1 do Anexo I da Portaria - Segecex 12/2016;
	132.6. informar ao Conselho Regional de Odontologia de Santa Catarina e ao representante que o conteúdo da deliberação que vier a ser proferida poderá ser consultado no endereço www.tcu.gov.br/acordaos."
É o Relatório.

8.1. Fernanda Haeming Carvalho Pereira (OAB-SC 15.307), representando Murilo Rosa.

Não atuou.

REPRESENTAÇÃO. INDÍCIOS DE IRREGULARIDADE. CONTRATAÇÃO POR DISPENSA DE LICITAÇÃO. CONHECIMENTO. REJEIÇÃO DAS RAZÕES DE JUSTIFICATIVA. PROCEDENCIA. MULTA. COMUNICAÇÃO. ARQUIVAMENTO.

REPRESENTAÇÃO (REPR)

Secretaria de Controle Externo de Aquisições Logísticas (Selog).

Trata-se de representação formulada pelo Conselho Regional de Odontologia de Santa Catarina sobre a irregularidade perpetrada por Murilo Rosa, como então presidente da entidade, em face da contratação da Pedro Miranda Savi - EPP para o fornecimento da outorga de uso do software intitulado como "Harpia Sistema de Fiscalização", por dispensa de licitação, em três oportunidades consecutivas.
2. 	O TCU deve, preliminarmente, conhecer da presente representação, por atender aos requisitos legais e regimentais de admissibilidade, para, no mérito, considerá-la procedente.
3.	Em linhas gerais, ao discorrer sobre as aludidas contratações sem o devido procedimento licitatório, por suposta inviabilidade de competição, a ora representante alegou, em síntese, a ocorrência de ofensa a dispositivos da Lei n.º 8.666, de 1993, ante a ausência de fundamentação pela escolha do software, pela desconsideração de recomendação da comissão de licitação para serem obtidos outros orçamentos, pela ausência de pareceres técnicos e jurídicos sobre a inexigibilidade de licitação, pela inexistência de justificativa para o preço imposto pelo fornecedor e pela não publicação oficial do termo de ratificação de inexigibilidade e do extrato de contrato, além da ausência do documento comprobatório no sentido de a contratada ser a fornecedora exclusiva do produto.
4.	A ora representante informou, adicionalmente, que a contratação afrontaria o princípio da impessoalidade ante os indícios de relacionamento pessoal entre os agentes condutores do processo, os familiares desses agentes e o proprietário da empresa contratada. 
5.	A partir da análise das informações e das documentações encaminhadas pelo CRO-SC (Peça 29) , a Selog realizou a devida audiência de Murilo Rosa nos seguintes termos:
	(...) 2. Conforme delegação de competência conferida pelo Relator, Ministro André de Carvalho, e ante a análise realizada neste processo de Representação, TC Processo 006.898/2019-0, que trata de prestação de serviços de licença do direito de uso do software de autoria do licenciante denominado "HARPIA SISTEMA DE FISCALIZAÇÃO", no importe de R$ 7.220,00 (sete mil e duzentos e vinte reais) mensais, em favor da pessoa jurídica PEDRO MIRANDA SAVI EPP. CNPJ nº 27.256.912/0001-85, fica Vossa Senhoria ciente da presente audiência, com fundamento no art. 12, inciso III, da Lei 8.443/1992, para, no prazo de 15 (quinze) dias, a contar do recebimento da presente comunicação, apresentar razões de justificativas a respeito das seguintes irregularidades:
	a) 	inexigir e dispensar licitação fora das hipóteses previstas nos arts. 25 e 26 da Lei 8.666/1993, para a aquisição de licenças do direito de uso do software denominado "Harpia Sistema de Fiscalização" da empresa Pedro Miranda Savi EPP, CNPJ 27.256.912/0001-85;
	b) 	não acolhimento de recomendação da Comissão de Licitação designada pela Portaria CRO/SC 14/2017, dada a existência de uma única proposta de preço, no sentido de que fossem apresentados novos orçamentos para a aquisição de licenças do direito de uso do software denominado "Harpia Sistema de Fiscalização", conforme consta da Ata CRO/SC 4 do dia 6/9/2017;
	c) 	não apresentação pela contratada de atestado ou declaração fornecido por entidade da área que comprovasse a exclusividade da empresa no fornecimento requerido pelo CRO/SC como determina o art. 25 da Lei 8.666/1993;
	d)	ausência de justificadas para a contratação dos serviços, na forma prevista no art. 26 da Lei 8.666/1993;
	e) 	ausência de ratificação da autoridade superior e publicação na imprensa oficial do caso de inexigibilidade de licitação, como condição para a eficácia dos atos, nos termos estabelecidos no art. 26 da Lei 8.666/1993;
	f) 	não publicação resumida do instrumento de contrato na imprensa oficial, condição indispensável para sua eficácia, nos temos do art. 61, parágrafo único, da Lei 8.666/1993;
	g)	inexistência de pareceres técnicos ou jurídicos emitidos sobre a inexigibilidade de licitação, como previsto no art. 38, inciso VI, da Lei 8.666/1993;
	h) 	 ausência de comprovação de exclusividade da empresa contratada por meio de atestado fornecido pelo órgão de registro do comércio do local em que se realiza a licitação, pelo Sindicato, Federação ou Confederação Patronal, ou, ainda, pelas entidades equivalentes, conforme o requerido no art. 25, inciso I, da Lei 8.666/1993;
	i)	ausência de justificativa para o preço imposto pelo fornecedor, contrariando as disposições contidas no art. 26, inciso III do parágrafo único, da Lei 8.666/1993;
	j) 	não explicitação das razões para a escolha do fornecedor, contrariando as disposições contidas no art. 26, inciso II, do parágrafo único, da Lei 8.666/1993;
	k) 	contratar, sem licitação, em afronta aos arts 3º, 24 e 26 da Lei 8.666/1993, a mesma empresa (Boost Inteligência para Conselhos) , com o mesmo objeto (licença de uso do software Harpia Sistema de Fiscalização) , por meio de contrato celebrado em 25/9/2017, alegada a inexigibilidade de licitação, e de contrato emergencial celebrado em 29/11/2018, instrumentos contratuais logo rescindidos respectivamente em 27/9/2018, "identificadas falhas no processo de licitação que resultam na nulidade do mesmo." e 1º/3/2019, "em razão de interesse público";
	l) 	formalização de contrato emergencial celebrado com a empresa Pedro Miranda Savi EPP, CNPJ 27.256.912/0001-85, em 29/11/2018, com vigência retroativa a 26/9/2018, contrariando o disposto no art. 60 da Lei 8.666/1993, Acórdão 602/2019-TCU-Plenário e Acórdão 25/2007-TCU-Plenário;
	m)  ausência de cobertura contratual, de 24/9 a 25/11/2018, para a prestação dos serviços pela empresa Pedro Miranda Savi EPP, CNPJ 27.256.912/0001-85, na medida em que o 1º contrato celebrado em 25/9/2017 com o CRO/SC (peça 5, p. 41 a 65)  vigeu por doze meses, até 24/9/2018, e somente em 29/11/2018 foi assinado um 2º contrato (peça 6, p. 47 e 60) , agora em caráter emergencial;
	n) 	rescisão em 27/9/2018 do 1º contrato celebrado em 25/9/2017 com data posterior à expiração de sua vigência, em 24/9/2018 (peça 6, p. 47 e 60) ;
	o)	evidenciadas e reconhecidas as irregularidades nos processos de contratação para aquisição do direito ao uso do software "Harpia Sistema de Fiscalização" (peça 6, p. 47) , morosidade na rescisão, por interesse público (peça 17, p. 155) , dos contratos firmados com a empresa Boost Inteligência para Conselhos, respectivamente, em 25/9/2017 e 29/11/2018, em afronta ao disposto nos arts. 3º, 25 e 89 da Lei 8.666/1993, permitindo a prestação dos serviços pela mencionada empresa, de forma ininterrupta, de 25/9/2017 (data de assinatura do 1º contrato) a 1º de março de 2019 (data da rescisão do 2º contrato) ;
	p) 	evidenciadas e reconhecidas as irregularidades no processo de contratação, sem licitação, da empresa Pedro Miranda Savi EPP, CNPJ 27.256.912/0001-85, ocorrida em 25/9/2017, por inexigibilidade, em afronta aos arts. 3º, 25 e 89 da Lei 8.666/201993 (peça 6, p. 47) , reincidir no mesmo tipo de contratação, com o mesmo objeto e o mesmo fornecedor, a partir de um terceiro contrato celebrado em 11/3/2019, com vigência de doze meses, alegada a inexigibilidade de licitação, com base no art. 25, I, da Lei 8.666/1993, conforme extratos publicados nos Diários Oficias da União de 11 e 12/3/2019 ; e
	q) 	inobservância aos princípios básicos da impessoalidade, da isonomia, da legalidade, da moralidade, da igualdade, da publicidade, da probidade administrativa, da vinculação ao instrumento convocatório, do julgamento objetivo insculpidos no art. 3 da Lei 8.666/1993 na escolha da empresa contratada, de propriedade do Sr. Pedro Miranda Savi, CPF 073.989.839-64, com o qual mantinha e/ou mantém relacionamento pessoal, conforme o relatado nesta representação interposta a este Tribunal pelo Conselho Regional de Odontologia de Santa Catarina (...) "
6.	Regularmente notificado, o Sr. Murilo Rosa apresentou, em suma, as seguintes alegações: (i) a justificativa para a contratação dos serviços constaria do termo de referência do processo de licitação; (ii) a recomendação da comissão de licitação em relação à apresentação de outros orçamentos teria sido efetivamente cumprida; (iii) ele e a equipe encarregada das licitações e dos contratos desconheceriam a necessidade de justificativa para a escolha do fornecedor exclusivo e para o preço imposto, além da necessidade de apresentação de atestado ou declaração para comprovar a aludida exclusividade, com a publicação do extrato do contrato no Diário Oficial da União; (iv) a comissão de licitação seria integrada por advogada, entendendo, com isso, restar suprida a necessidade de parecer técnico da Procuradoria Jurídica do CRO-SC; (v) a carência de pessoal capacitado teria prejudicado a comissão de licitação; (vi) o processo de inexigibilidade teria sido ratificado pela autoridade superior, apesar de não publicado no Diário Oficial da União; (vii) a rescisão do primeiro contrato celebrado, em 25/9/2017, teria ocorrido imediatamente após a recomendação da referida procuradoria jurídica; (viii) a celebração do contrato emergencial com a mesma empresa em 29/11/2019, para a vigência retroativa em 26/9/2018, teria ocorrio em face de os trabalhos prestados pela empresa não terem sido efetivamente interrompidos; e (ix) a situação não resultaria na configuração da suscitada ofensa ao princípio da impessoalidade, nem nas alegadas, mas não comprovadas, relações pessoais entre o proprietário da empresa e André Rosa, como filho do presidente do CRO-SC e pessoa estranha aos quadros dessa entidade.
7.	De todo modo, após a análise final do feito, a Selog sugeriu o conhecimento da presente representação para, no mérito, considerá-la procedente e, assim, aplicar a multa prevista no art. 58, II, da Lei n.º 8.443, de 1992, em desfavor de Murilo Rosa.   
8.	O TCU pode incorporar o parecer da unidade técnica a estas razões de decidir.
9.	Eis que as justificativas de Murilo Rosa devem ser rejeitadas pelo TCU, pois restou efetivamete comprovado que, durante a sua gestão junto à presidência do CRO-SC, a Pedro Miranda Savi - EPP teria sido indevidamente contratada sem licitação por três oportunidades consecutivas, em 25/9/2017, 29/11/2018 e 11/3/2019, sem a devida observância das condições e exigências previstas nos arts. 25, 26, 38, 60 e 61 da Lei n.º 8.666, de 1993, restando, por aí, evidenciada a grave ofensa à norma legal orçamentário-financeira e a consequente plausibilidade na aplicação da suscitada multa prevista no art. 58, II, da Lei n.º 8.443, de 1992.
10.	A despeito, todavia, da efetiva comprovação da aludida irregularidade, a unidade técnica indicou que, por insusficência de provas, não teria conseguido evidenciar a referida ofensa ao princípio da impessoalidade, já que não teria obtido as robustas comprovações no sentido de a opção pelo software fornecido por meio da Pedro Miranda Savi - EPP ter decorrido do eventual relacionamento pessoal entre o filho de Murilo Rosa e o proprietário da aludida empresa.  
11.	Em face, portanto, dos elementos de convicção até aqui obtidos neste processo, o TCU deve conhecer da presente representação para, no mérito, considerá-la procedente e, assim, aplicar a referida multa legal em desfavor do aludido responsável, diante da efetiva comprovação sobre a aludida irregularidade.
Ante o exposto, pugno pela prolação do Acórdão ora submetido a este Colegiado.
TCU, Sala das Sessões, em 8 de setembro de 2020.
Ministro-Substituto ANDRÉ LUÍS DE CARVALHO 
Relator